臺灣苗栗地方法院民事判決　九十三年度訴字第三五號
　　原　　　告　丙○○
　　被　　　告　甲○○○
　　　　　　　　乙○○
當事人間請求返還不當得利事件，本院於民國九十三年三月十七日言詞辯論終結，判
決如下：
    主      文
被告甲○○○應給付原告新臺幣捌拾肆萬肆仟肆佰肆拾陸元，及自民國九十二年十二
月六日起至清償日止，按週年利率百分之五計算之利息。
被告乙○○應給付原告新台幣肆仟貳佰捌拾元，及自民國九十二年十二月六日起至清
償日止，按週年利率百分之五計算之利息。
原告其餘之訴駁回。
訴訟費用由被告甲○○○負擔十分之九，被告乙○○應負擔十分之一。
本判決第二項得假執行。
    事      實
甲、原告方面：
一、聲明：
（一）被告應連帶給付原告新臺幣（下同）八十四萬八千七百二十六元，及自民國九
      十二年十二月六日起至清償日止，按週年利率百分之五計算之利息。
（二）訴訟費用由被告連帶負擔。
二、陳述：
（一）原告前因違反公共危險案件，經被告甲○○○、乙○○二人向本院刑事庭請求
      刑事附帶民事賠償，嗣兩造於九十二年九月二十四日，經本院刑事庭以九十二
      年度交附民字第一六、一七號成立和解，原告願給付三百五十萬元。
（二）依兩造和解內容：「‧‧‧‧（一）和解金額包含強制責任險部分共新台幣三
      百五十萬元，由被告（即本件原告）當庭交付郵局支票予原告乙○○、甲○○
      ○（即本件被告）；（三）關於強制汽車責任險請求部分，原告二人同意被告
      丙○○向保險公司請求領取汽車強制責任險一切保險金或其他可申請之費用。
      （四）原告乙○○、甲○○○願意配合提供被告將來向保險公司申請強制保險
      金所需之一切資料，不得異議。」詎上開郵局支票已獲承兌，被告竟拒不提供
      申請理賠之資料予原告，經原告向訴外人新光產物保險股份有限公司（以下簡
      稱新光產物）查詢始知，被告已於九十二年八月間即持理賠所需文件向新光產
      物申請強制險之理賠，並獲有八十四萬八千七百二十六元之賠償。被告二人所
      為係隱瞞已領得強制責任保險金給付之事實，以不正手段欺瞞法院，誘使原告
      重複給付賠償金，爰依不當得利之法律關係，求為判決如聲明所示。
三、證據：提出和解筆錄、機車強制險投保理賠狀況回覆結果均影本各一件。
乙、被告方面：
一、聲明：駁回原告之訴；訴訟費用由原告負擔。
二、陳述：
    被告甲○○○、乙○○已分向新光產物領得八十四萬四千四百四十六元、四千二
    百八十元，共計有八十四萬八千七百二十六元之強制責任保險金，且亦已領得三
    百五十萬元之和解金，惟上開和解筆錄雖記載四點，被告二人則僅同意第一點，
    且未包含強制險，並認被告機車強制險部分與原告汽車強制責任保險部分有別，
    係各自領取，若原告在請領過程中需要資料始由被告二人提供。
丙、本院依職權調閱本院九十二年度交易字第三○號刑事相關卷宗及刑事附帶民事賠
    償九十二年度交附民字第一六、一七號卷宗，向新光產物保險股份有限公司函查
    被告二人是否業已領取強制汽車責任保險金。
    理      由
一、原告起訴主張因違反公共危險等案件，造成被告二人身體受傷，兩造嗣於九十二
    年九月二十四日，經本院刑事庭成立和解，原告願給付包含強制責任險部分共三
    百五十萬元予被告二人，被告二人另須提供原告向保險公司申請強制保險金所需
    之一切資料，然被告實已獲得強制責任保險金之理賠，造成原告雙重給付，爰依
    不當得利之法律關係，提起本件訴訟。被告二人則以上開和解筆錄雖記載四點，
    惟被告二人僅同意第一點，且未包含強制險，並認被告機車強制險部分與原告汽
    車強制責任保險部分有別，係各自領取，若原告在請領過程中需要資料始由被告
    二人提供等語置辯。
二、原告主張兩造間因違反公共危險等案件，造成被告甲○○○、乙○○之身體多次
    受傷，嗣於九十二年九月二十四日，經本院刑事庭成立和解，原告已依和解內容
    給付被告二人共計三百五十萬元；另被告甲○○○、乙○○已分向新光產物領得
    八十四萬四千四百四十六元、四千二百八十元，共計有八十四萬八千七百二十六
    元之強制責任保險金等情，為兩造所不爭執，並有原告提出與所述相符之和解筆
    錄在卷可稽，亦經本院依職權調閱本院九十二年度交易字第三○號刑事案件相關
    卷宗及九十二年度交附民字第一六、一七號刑事附帶民事賠償卷宗查明屬實，堪
    信原告上開之主張為真實。是以，本件所應審究者厥為(一)上開訴訟上和解內容三
    百五十萬元之賠償金，是否包含強制責任險之保險金額在內；(二)同一損害事故，
    是否因投保之交通工具不同，而得各自理賠之情形，茲分析如下：
（一）按當事人於訴訟繫屬中在受訴法院或受命法官、受託法官前相互讓步，達成合
      意，以終止其爭執，同時又以終結訴訟之全部或一部為目的之行為，謂之訴訟
      上和解，而和解成立者，與確定判決有同一效力，民事訴訟法第三百八十條第
      一項定有明文。兩造既已於九十二年九月二十四日於本院刑事庭成立和解，並
      作成和解筆錄，已如前述，則兩造及法院均應受其羈束，除有誤寫誤算或其他
      類此之顯然錯誤，得類推適用同法第二百三十二條第一項由法院書記官更正外
      ，法院不得撤銷或更正之。經查：審酌兩造和解內容第一點記載：「和解金額
      『包含』強制責任險部分『共』新台幣三百五十萬元，由被告當庭交付郵局支
      票（支票號碼：Ｐ0000000號，發票人：苗栗郵局竹南分局）給原告乙
      ○○、甲○○○」等語以觀，確實已包括強制責任保險之理賠金額。次查：本
      院於九十三年三月十七日亦依被告之請求當庭勘驗本院九十二年九月二十四日
      簡式審判筆錄之錄音內容並播放錄音帶，其勘驗結果為：「(一)本件原告於刑事
      案件提出因強制責任險依法本應為被告領取，而原告願於和解金額先行代保險
      公司給付新台幣三百五十萬元，而後由原告自行向保險公司領取強制責任保險
      金額。(二)本院九十二年度交易字第三○號受命法官於和解過程中，逐項向兩造
      說明和解筆錄事項（如當日筆錄記載），並認為原告給付和解金額中代保險公
      司給付強制責任險保險金部分，後由本件原告自行向保險公司領取強制責任保
      險金額為合理。(三)兩造當庭聆聽受命法官逐項解釋和解事項，表示無異議，且
      本件被告也表示願提供一切資料，以便原告向保險公司申請強制責任保險金。
      」有本院九十三年三月十七日言詞辯論筆錄在卷可稽，且兩造對上開勘驗結果
      亦不爭執（見卷第三十頁）。是以，兩造於上開和解時所為之賠償金額約定，
      顯已包含強制汽車責任險所應給付之保險金在內，而由原告先給付三百五十萬
      元予被告二人後，再由被告二人提供原告向保險公司申請強制保險金所需之一
      切資料，至於原告得向保險公司請求金額之多寡，則非所問。綜上所述，被告
      上開所辯，為無理由，不足採信。
（二）次按被保險汽車發生汽車交通事故時，受益人得在本法規定之保險金額範圍內
      ，直接向保險人請求給付保險金；又被保險汽車發生汽車交通事故，加害人或
      被保險人已為一部之賠償者，保險人僅於本法規定之保險金額扣除該賠償金額
      之餘額範圍內，負給付責任。但受益人與加害人或被保險人約定不得扣除者，
      從其約定。前項加害人或被保險人先行賠償之金額，保險人於本法規定之保險
      金額範圍內歸墊。但前項但書之情形及加害人未經被保險人允許而使用被保險
      汽車者，不在此限，強制汽車責任保險法第二十八條及第二十九條第一項、第
      二項分別定有明文。是以，加害人或被保險人所為給付受益人之賠償金，除受
      益人有與加害人或被保險人約定扣除外，均應視為保險人依強制汽車責任保險
      法規定應給付保險金額之一部分，而在加害人或被保險人給付之範圍內，受益
      人之強制汽車責任保險金之給付請求權，即應歸於消滅；且加害人或被保險人
      在給付之範圍內，亦得請求保險人歸墊。經查：兩造係因駕車車禍發生交通事
      故，導致被告二人之身體受傷，則強制汽車責任保險之受益人應為被告，依法
      被告二人得直接向新光產物請求給付保險金。次查：就被告二人均於九十二年
      八月十二日已向新光產物領得八十四萬八千七百二十六元之強制汽車責任保險
      金額，給付金額為被告甲○○○八十四萬四千四百四十六元、乙○○四千二百
      八十元，有該公司九十三年一月二十九日以（九三）新產苗發字第九三○○○
      三號函在卷可稽（見卷第十三至十五頁），此亦為被告所不爭執。是以，參酌
      兩造和解內容，原告所應賠償被告二人之總額，係包括強制汽車責任保險之理
      賠金額共計三百五十萬元，已如前述。而被告二人既已於九十二年九月二十四
      日在本院刑事庭與原告達成和解前，分別領得上開強制汽車責任保險金額，仍
      又取得上開訴訟上和解已包含強制責任保險之三百五十萬元賠償，倘原告於和
      解當時已知悉上開強制汽車責任保險理賠之金額者，自應於以扣除，故此三百
      五十萬元，其中內含之強制責任保險金額八十四萬八千七百二十六元部分，被
      告二人則為無法律上之原因而分受有利益，均致原告受有損害，二者間具有直
      接因果關係。
（三）末按強制汽車責任保險法第三條規定該法所稱汽車係指公路法第二條第八款規
      定之汽車及行駛道路之動力機械，而公路法第二條第八款亦規定汽車係指在公
      路及市區道路上，不依軌道或電力架設，而以原動機行駛之車輛，又參照道路
      交通安全規則第二條之規定，汽車指在道路上不依軌道或電力架線而以原動機
      行駛之車輛（包括機器腳踏車），故強制汽車責任保險法所稱之汽車自包括機
      器腳踏車在內。而參酌強制汽車責任保險之立法理由，係提供受害人基本保障
      之政策性保險，其目的在使汽車交通事故中因特定加害人所造成他人受傷或死
      亡之損害，不因個別加害人之賠償資力短缺或不願賠償，而影響特定第三受害
      人之權益，乃強制投保責任保險，轉嫁個別事故之個別危險，以提供第三受害
      人之基本保障。是以，就被告上開損害事故發生時，就強制汽車責任保險之理
      賠部分，可以基於便利性之考量，得對兩造之保險人擇一請求理賠後，他保險
      人對於同一事故即無庸賠償，蓋我國係採一份保險金額保障說，此與一般商業
      性之保險，於保險事故發生時，兩造間基於有效之保險契約請求保險理賠有所
      不同。基此，被告辯稱：渠等係以自己所有之機車所投保之強制汽車責任保險
      ，申請獲得理賠，原告自應以其汽車投保部分求償云云，顯與上開意旨未合，
      所辯並不足採。
三、數人負同一債務，明示對於債權人各負全部給付之責任者，為連帶債務。無前項
    之明示時，連帶債務之成立，以法律有規定者為限，民法第二百七十二條定有明
    文。被告甲○○○僅就八十四萬八千七百二十六元部分，不當利得八十四萬四千
    四百四十六元，而另一被告乙○○則不當利得四千二百八十元，且原告並未舉證
    證明被告二人何須就八十四萬八千七百二十六元全額負連帶清償之責。從而，原
    告本於不當得利之規定，分別請求被告甲○○○應給付八十四萬四千四百四十六
    元；被告乙○○應給付原告四千二百八十元，及均自九十二年十二月六日起至清
    償日止，按週年利率百分之五計算之利息，為有理由，應予准許，逾此請求，則
    為無理由，均應予駁回。又原告主張被告二人應負連帶清償之責雖有未恰，然審
    究原告起訴可獲得之利益與被告二人各應給付之金額合計相同，參酌民事訴訟法
    第七十九條之立法意旨，認訴訟費用應全由被告一造負擔為適當，併此敘明。
四、末按所命給付之金額或價額未逾新臺幣五十萬元之判決，法院應依職權宣告假執
    行，民事訴訟法第三百八十九條第一項第五款定有明文，就被告乙○○部分，本
    院所命給付之金額僅為四千二百八十元，未逾五十萬元，依上開規定，本院就此
    部分自應依職權宣告假執行。
五、本件事證已臻明確，兩造其餘攻擊防禦方法及舉證，均與判決結果無影響，毋庸
    一一論述，附此敘明。
六、據上論結，本件原告之訴為一部有理由，一部無理由，依民事訴訟法第七十九條
    民事訴訟法第三百八十九條第一項，判決如主文所示。
中　　　華　　　民　　　國　　九十三　　年　　　三　　　月　　三十一  　日
                                        民事庭法　　　官　  吳振富
正本係照原本作成。
如對本判決上訴，須於判決送達後二十日內向本院提出上訴狀。
中　　　華　　　民　　　國　　九十三　　年　　　三　　　月　　三十一　  日
                                              法院書記官　  陳玲誼
